最高法院刑事判決　　　　　　　　　　　　　　　九十一年度台上字第四六七三號
　　上　訴　人　臺灣高等法院檢察署檢察官
　　被　　　告　甲○○○
　　選任辯護人　吳展旭律師
右上訴人因被告偽造文書等罪案件，不服台灣高等法院中華民國九十一年三月十五日
第二審更審判決（八十九年度上更(一)字第二六五號，起訴案號：台灣台北地方法院檢
察署八十四年度偵字第八四三０號），提起上訴，本院判決如左：
    主  文
原判決撤銷，發回臺灣高等法院。
    理  由
本件原判決以公訴意旨略以：被告甲○○○與鄭惠升（業經發回前原審判決免訴及無
罪確定）分別係鄭惠信（下稱鄭女）之母親及胞弟，其二人均明知台北市○○區○○
段一小段第十六、十七號土地（下稱系爭土地），及地上建物即台北市○○○路四十
號西式洋房，係鄭女之父吳振昌（已歿）於生前為鄭女所購買之房地產。詎被告竟未
經鄭女同意，於七十二年、七十三年間偽造鄭女印章及偽造私文書，擅將系爭土地持
分九分之二以買賣為由偽向地政機關辦理移轉登記為蔡吳月桃所有，復轉登記為鄭惠
升、吳惠閔所有。嗣並基於概括之犯意，冒用鄭女名義與建商就系爭土地合建七層樓
房，並請建築師填具起造人名冊申請建築執照，且僅將其中第一、二層樓登記予鄭女
，餘分由鄭惠升、吳惠閔、甲○○○登記取得；鄭惠升於登記過程中予以配合而獲利
，足以生損害於地政機關、建築管理機關對於不動產登記及建造執照核發之正確性及
鄭女。被告復基於使用偽刻鄭女印章之概括犯意，並意圖為自己不法之所有，擅與他
人訂定租約，將鄭女名下之台北市○○○路○段二三二巷十二之一號房屋出租予他人
，並將租金全數侵占入己等情，因認被告涉犯刑法第二百十七條、第二百十六條、第
二百十條、第二百十四條、第三百三十五條第一項等罪嫌。惟經審理結果，認為被告
被訴如原判決附表編號一、二所示犯行部分，已逾十年之追訴權時效；被訴如同附表
編號三、四、五所示偽造印章、行使偽造私文書及使公務員登載不實公文書部分，不
能證明其犯罪；被訴如同附表編號五內所示之侵占租金部分，已逾六個月之告訴期間
。因而撤銷第一審關於被告部分科刑之判決，而分別改為免訴、無罪及不受理之諭知
，固非無見。
惟查：(一)、本件檢察官起訴意旨除指被告偽刻鄭女印章，冒用鄭女名義與建商就其所
有之系爭土地合建七層樓房，並請建築師填具起造人名冊申請建築執照之外，並指被
告「僅將第一、二層樓登記予鄭女，餘則由鄭惠升、吳惠閔、甲○○○登記取得，足
以生損害於鄭女」等情。原判決理由雖謂：鄭女對於改建樓房之事已知情，且同意委
由被告全權處理，與建商訂立合建契約，並由建築師填具起造人名冊請領建造執照；
且鄭女曾與被告及鄭惠升於七十七年六月六日召開家庭會議，對於「合建後各樓層之
安排」及資金之處理均有協議，有該「協議書」（按應係指家庭會議記錄）在卷可參
云云（見原判決第六面倒數第四行至倒數第二行），因認不能證明被告有如原判決附
表編號二、三、四所示之犯行。惟卷查鄭女與被告及鄭惠升於七十六年六月六日所製
作之家庭會議記錄中，並無關於上開七層樓房「合建後各樓層之安排」協議內容之記
載。原判決理由謂鄭女與被告、鄭惠升在上開家庭會議中，對於「合建後各樓層之安
排」已有協議一節，似與其所引用之所謂「協議書」（即上開家庭會議記錄）內容未
盡相符，此部分事實猶未臻明瞭。原判決雖認為鄭女對於改建樓房之事已知情，且同
意委由被告全權處理，而認為不能證明被告有偽造印章、行使偽造私文書及使公務員
登載不實公文書等犯行。但若被告受鄭女之委託委由建築師填具起造人名冊請領建造
執照時，竟意圖為自己及第三人不法之利益，故意違背其任務，指示建築師僅將鄭女
列為該樓房第一、二層之起造人，其餘各樓層則分列其本人及吳惠升、吳惠閔為起造
人，致生損害於鄭女之利益者，則被告所為是否成立刑法第三百四十二條第一項之背
信罪，饒有進一步研求之餘地。究竟鄭女有無委託被告出面與建商訂立合建契約及委
請建築師申領建造執照之意思？若有，其授權之範圍及內容如何？渠等事先曾否就上
開新建樓房之起造人或合建後各樓層所有權之安排達成協議？被告與鄭女二人對於改
建上開樓房，彼此出資之比例若干？鄭女分得合建後樓房第一、二層樓之所有權，其
利益是否受損？被告有無意圖為自己或第三人不法之利益，故意指示建築師於申請建
造執照時，僅將鄭女列為該樓房第一、二層之起造人，其餘各樓層則分列其本人及吳
惠升、吳惠閔為起造人，致生損害於鄭女之情形？上開疑點與判斷被告是否另涉及背
信犯行攸關，起訴書對於此部分事實既有敘及，自有併予調查釐清之必要。原審對此
未詳加調查，遽認不能證明被告犯罪，尚嫌調查未盡。(二)、原判決理由肆（不受理部
分）內依據被告與鄭女之陳述，說明鄭女係被告之「女」（原判決誤載鄭女為被告之
「母」，惟已裁定更正），兩人有直系血親關係，鄭女指訴被告涉犯刑法第三百三十
五條第一項之侵占罪，須告訴乃論，而鄭女提起本案告訴已逾告訴期間，因而就此部
分諭知不受理之判決。惟卷查鄭女於原審雖陳稱被告為其親生母親，但又稱其身分證
上之父母，分別為其「外公」、「外婆」等語（見原審卷一第三十五頁反面）。且其
於七十八年度綜合所得稅申報書上「扶養親屬寬減額」欄內記載被告（即鄭秀琴）之
稱謂為「姊」（見發回前原審卷二第三十三頁），亦與其所陳被告為其「母」一節不
符。而被告於原審雖供稱伊與鄭女係母女關係云云（見原審卷二第一五０頁），但其
於原審另案審理其偽造文書案件訊問時則又供稱：鄭女及鄭惠升均係其母鄭王春所生
，非其子女云云（見原審卷一第一九七頁正反面），前後亦有矛盾。究竟被告與鄭女
二人之關係為何？鄭女身分證父母欄之記載內容如何？與實情是否相符？若有不符，
其原因何在？此與判斷被告被訴侵占罪部分是否須告訴乃論攸關，自有究明釐清之必
要。原判決理由對上開疑點未予以剖析闡述明白，遽謂被告與鄭女為母女關係，尚嫌
理由欠備。(三)、按告訴乃論之罪，其犯罪行為有連續或繼續之狀態者，其六個月之告
訴期間，應自得為告訴之人，知悉犯人最後一次行為或行為終了之時起算（司法院大
法官會議釋字第一０八號解釋參照）。原判決理由第肆段第三、四小段內說明：鄭女
雖指訴被告於八十二年四月一日將伊名下之前揭房屋出租予他人，並將租金侵占入己
，惟其在八十三年一月間即知悉該房屋出租情事，竟遲至八十四年四月十三日始提出
告訴，因認其告訴已逾六個月之告訴期間，而就此部分諭知不受理之判決。惟卷查被
告於八十二年四月一日與「 KUEHNE &NAGEL ASIA PACIFIC MANAGEMENT LTD」所簽訂
之租賃契約，其租期係自八十二年六月二十七日起，至八十四年六月二十六日止，每
月租金新台幣（下同）十萬元，每年付一次，於簽約時先繳納第一年租金，第二年租
金中之百分之八十五，則以承租人於簽約時所交付之一百零二萬元（日期八十三年六
月二十七日）支票，於第二年租期開始時自動轉抵，有該租賃契約影本一份附卷可稽
（見偵查卷第四十四頁、第四十五頁、原審卷二第四十七頁、第四十八頁）。依該租
賃契約之記載，被告收受租金似有二次，第一次係在八十二年六月二十七日簽約當日
，第二次（即最後一次）則在八十三年六月二十七日第二年租期開始時。若鄭女指訴
被告侵占該屋全數租金一節屬實，則被告所涉之侵占犯行，似有連續之狀態，依上說
明，其六個月之告訴期間，應自鄭女知悉被告最後一次侵占租金之時起算，而非自其
知悉被告第一次收取租金時起算。究竟被告收受租金之次數共有幾次？各在何時？鄭
女於何時知悉被告最後一次侵占租金之行為？上開疑點與判斷鄭女所提本件侵占告訴
是否已逾六個月之告訴期間攸關，自有先予查明釐清之必要。原審未詳加調查明白，
遽謂鄭女至少在「八十三年一月間」即知房屋出租情事，並以該月份作為計算其告訴
期間有無逾期之基礎，認其告訴已逾六個月之告訴期間，而就此部分諭知不受理之判
決，尚嫌調查未盡。以上或為上訴意旨所指摘，或為本院得依職權調查之事項，應認
原判決仍有撤銷發回之原因。又原判決諭知免訴部分與發回部分有審判不可分關係，
重罪之偽造私文書部分既得上訴第三審，輕罪部分自亦得上訴第三審而應併予發回。
據上論結，應依刑事訴訟法第三百九十七條、第四百零一條，判決如主文。
中      華      民      國    九十一    年      八      月    二十二    日
                              最高法院刑事第六庭
                                  審判長法官  吳  雄  銘
                                        法官  池  啟  明
                                        法官  石  木  欽
                                        法官  郭  毓  洲
                                        法官  吳  三  龍
      右正本證明與原本無異
                                              書  記  官
中      華      民      國    九十一    年      八      月    二十七    日
